【裁判字號】    98,上訴,4889
【裁判日期】    990506
【裁判案由】    毒品危害防制條例
【裁判全文】
臺灣高等法院刑事判決                98年度上訴字第4889號
上  訴  人
即  被  告  甲○○
選任辯護人  陳在源律師
上列被告因毒品案件，不服臺灣板橋地方法院98年度訴字第1261
號，中華民國98年10月28日第一審判決（起訴案號：臺灣板橋地
方法院檢察署97年度偵字第29493 號），提起上訴，本院判決如
下：
    主  文
原判決撤銷。
甲○○意圖供製造毒品之用，而栽種大麻，處有期徒刑參年。扣
案如附表壹一之物，均沒收銷燬之；附表壹二之物，均沒收之。
    事  實
一、甲○○明知大麻為毒品危害防制條例所列第2 級毒品，不得
    栽種，竟意圖供製造第2級毒品大麻之用，於民國97年6月間
    某日起迄同年10月13日間，自weedseed網站以新臺幣（下同
    ）1,500元郵購方式購得之大麻種子11顆（買10送1），並於
    其位於臺北縣永和市○○街28 巷3號之租屋處內，接續將上
    開大麻種子分別以盆栽方式栽種，並以扣案附表壹二所示日
    照燈、除濕機及高壓燈管、變壓器等設備培育。迄至同年10
    月13日下午5時5分許，經房東發現並通知警方搜索扣得已培
    育之大小不一大麻共7株及附表壹之物件；同日晚間6時35分
    許，警方經甲○○同意至其位於臺北縣永和市○○路107號3
    樓住所搜索，並扣得如附表貳之物件，而悉上情。
二、案經臺北縣政府警察局永和分局移由臺灣板橋地方法院檢察
    署檢察官偵查起訴。
    理  由
壹、證據能力：
一、按「有明顯事實足信為有人在內犯罪而情形急迫者，檢察官
    、檢察事務官、司法警察官或司法警察，雖無搜索票，得逕
    行搜索住宅或其他處所」，刑事訴訟法第131條第1項第3款
    定有明文。查證人乙○○於本院審理中稱：水電人員要去修
    水管，我看到很多盆景，我先生說是大麻，水電柯先生就通
    知警察來等語（本院99年3月25日審判筆錄第3頁）。另警員
    高禎江於本院審理中亦稱：我們在庭院時，被告在外探頭探
    尾徘徊，經乙○○陳述被告特徵，我們就上前盤查，被告就
    跑，嗣遭警攔截並請其回租屋處，當時房內有警察與記者等
    語（本院99年3 月25日審判筆錄第4、5頁），顯見房東乙○
    ○已告知警察屋內有栽種大麻情形，而房東依民法423 條本
    有保持租賃物合於用益狀態，故基於修水電目的，房東乙○
    ○自有權進入被告住處，嗣發現被告於住處栽種大麻而通知
    警察，此等發現被告犯有本件犯行的過程，與違法搜索的過
    程，顯有不同，況依本院勘驗筆錄所示之情形（本院卷第71
    頁至第72頁），被告栽種於室內之大麻，只須進入被告租屋
    處即可看見，即使警察於被告遭逮獲前即依證人即房東乙○
    ○之報案而有進入被告房間之情形，亦屬保持犯罪現場所應
    為之必要行為，亦難謂警察進入被告房間之行為，即為違法
    搜索，此外，被告及其辯護人復不爭執被告遭查獲後，曾於
    自由意志下簽立本件自願受搜索同意書（偵卷第20頁），且
    亦無證據可證附表壹一、二所扣得之物早在被告簽立上述自
    願受搜索同意書前即已經警查扣，準此，益堪認本件警方查
    獲附表壹一、二所示之物，並無違法搜索之情事，被告即其
    辯護人抗辯本件為違法搜索云云，委不可取，上述扣案之物
    ，得為認定被告本件犯行之證據，殆無疑義。
二、次按「被告之自白，非出於強暴、脅迫、利誘、詐欺、疲勞
    訊問、違法羈押或其他不正之方法，且與事實相符者，得為
    證據」、「被告或共犯之自白，不得作為有罪判決之唯一證
    據，仍應調查其他必要之證據，以察其是否與事實相符」，
    刑事訴訟法第156 條第1 、2 項分別定有明文。查本院於99
    年2 月23日準備程序中當庭勘驗被告警詢過程，並無發現其
    身體有受不當拘束，亦能清楚指認現場大麻，陳述未有非任
    意性及誘導詢問等情形，勘認警詢自白取得程序合法，故被
    告辯稱：97年10月14日警詢筆錄係遭警方不當誘導，審判中
    自白種植大麻係供己吸食部分源於警方不當誘導云云，並不
    可採。
三、再按「被告以外之人於審判外之言詞或書面陳述，除法律有
    規定者外，不得作為證據」，刑事訴訟法第159 條第1項 固
    定有明文；惟「被告以外之人於審判外之陳述，雖不符同法
    第159 條之1 至之4 之規定，而經當事人於審判程序同意作
    為證據，法院審酌該言詞陳述或書面陳述作成時之情況，認
    為適當者，亦得為證據；當事人、代理人或辯護人於法院調
    查證據時，知有第159 條第1 項不得為證據之情形，而未於
    言詞辯論終結前聲明異議者，視為有前項之同意」，同法第
    159條之5規定甚明。查除被告及其辯護人除爭執上揭一、二
    所示之證據能力外，其餘證人供述及非供述證據，均經被告
    及其辯護人於本院99年2月23日準備程序及99年3月25日審判
    程序中明示無意見，本院認作為證據適當而有證據能力。
貳、實體認定：
一、訊據被告甲○○坦承上述公訴所指犯行，而扣案之大麻7 株
    ，係被告於臺北縣永和市○○街28巷3 號承租房屋內以上揭
    設備栽種培育所得，此據被告甲○○於警、偵訊、原審及本
    院供述明確，互核相符；被告承租臺北縣永和市○○街28巷
    3 號之房屋事實，亦有證人乙○○於警詢證述明確在卷，並
    有該處房屋租賃契約書1份可佐。又扣案之植株7株、大麻乾
    葉3包，大麻種子4顆經檢測結果含第2 級毒品大麻成分，有
    法務部調查局濫用藥物實驗室調科壹字第09723043640 號鑑
    定書1份可稽；復有扣案如附表壹所示之各該物件暨現場查
    獲全情照片35張等，可供憑據，被告如上自白，與上述客觀
    證據所承之事實均屬相符，應堪採信。雖被告上訴辯稱栽種
    大麻係為治失眠，非供製毒意圖云云，惟本案查扣栽種大麻
    物品有大麻7株、大麻乾葉1包（毛重96.3公克、淨重83.91
    公克），大麻種子4顆、栽種大麻所用之日光燈6盞、高壓鈉
    燈1盞、除濕機1台、變壓器1台等，此栽種數量已足供製成
    個人施用大麻程度，且有成品大麻乾葉為佐，而本件扣案之
    大麻乾葉，均可直接施用等情，復有法務部調查局99年1月8
    日調科壹字第09900012860號函在卷（本院卷第46頁）可資
    佐證，即使本件並未查獲大麻煙之成品，惟被告既有治療失
    眠目的，則其將大麻採收並使大麻呈乾葉狀，亦已合於「供
    製毒意圖」之主觀要件，被告及其辯護人上述辯解，亦不可
    採。綜上，被告犯行，堪可認定，應予論罪科刑。
二、按大麻為毒品危害防制條例所定之第2級毒品，同條例第2條
    第2項第2款定有明文。核被告甲○○所為，係犯毒品危害防
    制條例第12 條第2項之意圖供製造毒品之用而栽種大麻罪；
    其持有大麻種子之低度行為為栽種大麻之高度行為所吸收，
    不另論罪，又其基於接續栽種之意圖，而接續培育出本件扣
    案大小不一之7 株大麻，應予評價為包括之一罪。查被告意
    圖製造毒品而栽種大麻，行為雖然可議，然其栽種大麻並無
    證據證明有販賣意圖，而栽種係於其租屋處所為之，與一般
    大規模栽種大麻之行為，顯然有別，犯罪情節尚輕，如量以
    最低度之法定本刑 5年以上有期徒刑，尚嫌過重，故情輕法
    重，衡情顯可憫恕，爰依刑法第59條規定酌減其刑；至被告
    於原審準備程序時主張有精神狀態疑義而有不罰或減輕其刑
    等乙節，原審據被告聲請，職權函調被告於國防醫學院三軍
    總醫院精神科之病歷，併送具精神鑑定專業職能之財團法人
    亞東紀念醫院就被告之精神狀態或心智等作出鑑定結論即：
    朱員之精神科臨床診斷為循環情緒障礙症、成人注意力缺失
    過動症及疑似反社會人格違常，常因外在刺激而有情緒失控
    或自傷傷人之行為，雖然如此，其對現實事務理解及判斷，
    並未因而減損，此次犯行，朱員選擇將大麻栽種於租屋處，
    足見其對於大麻之非法性有一定了解，並未因其精神狀態而
    有所扭曲，因此，朱員於案發時，其辨識行為違法或依其辨
    識而行為之能力並無顯著降低等情，此有該醫院98年7月8日
    之鑑定報告（亞東醫院鑑定書，附原審卷56、57頁）在卷可
    悉，是被告此部份主張，綜合全卷查悉，並無從為其有利之
    認定，併此敘明。
三、原審對被告論罪科刑尚非無見，惟扣案如附表貳ㄧ所示物品
    ，已脫離栽種大麻處所，並無證據認係被告為供製毒用而栽
    種所得，應與本案無涉，宜由檢察官另行聲請沒收銷燬，原
    審於本案中沒收銷燬，容有未洽。被告上訴雖無理由，惟原
    判決既有可議，本院仍應撤銷改判。爰審酌被告素無前科，
    有本院被告前案紀錄表在卷可稽，品行非惡，犯後坦承犯行
    ，態度良好，其栽種大麻植株行為雖有不當，惟念其栽種大
    麻植株數量非鉅，因一時失慮誤觸法網，兼衡其犯罪之動機
    、目的、手段及其智識程度等一切情狀，酌情寬容，量處有
    期徒刑3年，以資儆懲。扣案如附表壹一之物為第2級毒品，
    應不問是否屬於犯人所有，依毒品危害防制條例第18條第1
    項前段之規定宣告沒收並銷燬之；附表壹二之物，均係被告
    所有，供栽種大麻所用，業據其陳明在卷，爰依毒品危害防
    制條第19條第1項之規定，諭知沒收之；至附表貳一之物並
    無證據係被告栽種所得，附表貳二之物係供施用之器具，性
    質與本件犯行無關，均不為沒收宣告，應由檢察官另行聲請
    處置為宜。
據上論斷，應依刑事訴訟法第369 條第1項前段、第364條、第29
9條第1項前段，毒品危害防制條例第12條第2項、第18條第1項前
段、第19條第1項，刑法第11條前段、第59條，判決如主文。
本案經檢察官孫冀薇到庭執行職務。
中    華    民    國    99    年    5     月    6     日
                  刑事第九庭  審判長法  官  陳貽男
                                    法  官  周盈文
                                    法  官  詹駿鴻
以上正本證明與原本無異。
如不服本判決，應於收受送達後10日內向本院提出上訴書狀，其
未敘述上訴之理由者並得於提起上訴後10日內向本院補提理由書
（均須按他造當事人之人數附繕本）「切勿逕送上級法院」。
                                    書記官  郭家慧
中    華    民    國    99    年    5     月    6     日
附錄：本案論罪科刑法條全文
毒品危害防制條例第12條
意圖供製造毒品之用，而栽種罌粟或古柯者，處無期徒刑或 7
年以上有期徒刑，得併科新臺幣 7 百萬元以下罰金。
意圖供製造毒品之用，而栽種大麻者，處 5 年以上有期徒刑，
得併科新臺幣 5 百萬元以下罰金。
前二項之未遂犯罰之
附表：
壹、在臺北縣永和市○○街28巷3號之租屋處查扣之物件：
一、大麻7株、大麻乾葉1包（毛重96.3公克、淨重83.91公克）
    ，大麻種子4顆。
二、栽種大麻所用之日光燈6盞、高壓鈉燈1盞、除濕機1台、變
    壓器1台。
貳、在臺北縣永和市○○路107號3樓住所搜索扣得之物件：
一、大麻乾葉2包（1包毛重8.82公克、淨重4.98公克；1包毛重
    12.76公克、淨重7.81公克）；
二、捲煙紙1包及捲煙器1組。

司法院資訊處製作；財團法人民間司法改革基金會備份。
